【裁判字號】    99,建,3
【裁判日期】    990504
【裁判案由】    返還不當得利
【裁判全文】
臺灣屏東地方法院民事判決                 99年度建字第3號
原      告  乙○○
被      告  甲○○
上列當事人間請求返還不當得利事件，本院於中華民國99年4 月
20日言詞辯論終結，判決如下：
    主  文
原告之訴駁回。
訴訟費用由原告負擔。
    事  實  及  理  由
甲、程序部分：
    被告經合法通知未於言詞辯論期日到場，核無民事訴訟法第
    386 條各款所列情形，爰依原告之聲請，由其一造辯論而為
    判決。
乙、實體部分：
一、原告主張：為訴請返還承攬興建房屋工程超收及不法所得金
    額提起訴訟事：(一)有關合約書，雙方需取得協議，同意履行
    。惟被告未通知原告參與訂約，第1 頁至第2 頁所列金額部
    分，沒有給原告過目，亦未經原告同意，僅出於單方意思。
    (二)原訂每坪造價新臺幣（下同）3 萬2000元，簽約後改口要
    3 萬5000元，每坪增加3000元，總建坪77坪，總共增加23萬
    1000元，漲價而建材品質未提高，仍使用中下等建材。(三)被
    告假借補貼兩面半捲門、12組鋁窗及外壁磚名目，合計花不
    到15萬元，卻要原告補貼高達40萬元，從中再賺取20多萬元
    。原告已多付23萬1000元，此款足可補貼所有費用。本房屋
    工程，被告每坪以3 萬5000元承包，包括建材、工資、利潤
    所需費用，被告均已算在裡面，無理由再借補貼，收取額外
    費用，有變相收費。(四)合約書第4 條第2 款，地基完成要付
    45萬元。所使用鋼筋、灌漿及工資等費用，花不到10萬元，
    光地基完成就賺35萬元，還不知足，用第3 條同樣手段，假
    借加強地樑為由，要原告支付1 萬5000元灌漿費用，合約書
    內有收錢簽名為證，這是違反合約的額外收費。(五)合約書第
    1 頁第2 條，扣除補貼40萬元，工程總計305 萬6500元。本
    條內容有瑕疵，既無寫明每坪造價，又無總建坪數，也尚未
    完工，何以知道總金額，只有被告看懂。合約書最重要的是
    要寫清楚每坪造價多少錢，總建坪是多少坪，才不會發生糾
    紛。被告故意不寫清楚，由此可見，被告很顯然在簽約前，
    就想要詐騙沒有蓋過房子的外行人。(六)依據建物所有權狀，
    1 至3 樓面積為245.11平方公尺，陽台5.76平方公尺，屋頂
    突出物4.98平方公尺，合計255.85平方公尺，除3.3 後，總
    建坪為77.53 坪，總造價是271 萬3550元。被告以多出約10
    坪為由，向原告超收34萬2950元。曾多次要求測量多出坪數
    ，均置之不理。(七)建築事務所，負責製圖設計整棟樓房結構
    、格局、室內隔間等等，一手包辦。無需再另外室內設計，
    原告也未要求，但被告擅自設計，根本沒有設計什麼，3 張
    平面簡圖要價5 萬元，貴的嚇人，根本就是敲詐。光製圖費
    就支出14萬元，被剝兩次皮，收據為證。(八)工程完工，縣府
    所核發之房屋使用執照，每件工本費200 元，被告要收3 萬
    1000元，而且要收雙人份，共收6 萬2000元，不給錢，要執
    照免談。(九)民國92年9 月26日向原告收取3 萬5000元，雇怪
    手1 輛，中型卡車3 輛，拆除60年老舊平房，只有兩面磚牆
    ，半間沒有屋頂，謊稱每輛6000元，從中賺取數千元，剩1
    萬1000元，迄今未還。(十)被告貪得無厭，屢次無理索取額外
    費用，這種手段近乎敲詐，原告忍無可忍。當時如果與被告
    終止合約，頓時損失營造費及定金37萬元。如提出訴訟，費
    時費日，房屋工程必須停工，不知何日才能復工，因此待順
    利完工後再提告。因被告搬家，住址不清楚，乃延至今。訴
    請返還金額如下：1.假借名目補貼金額40萬元；2.假借加強
    地樑灌漿費1 萬5000元；3.多算9 坪多的超收金額34萬2950
    元；4.平面簡圖費5 萬元；5.房屋使用執照費6 萬元；6.雇
    車剩餘未還款1 萬1000元，合計87萬8950元等語。被告只有
    甲○○1 人，至於法德設計公司，經貴院書記官依合約書內
    統一編號查詢結果，該公司已更名為法德實業有限公司，法
    定代理人為趙慧曄。敝人要提告是針對甲○○本人，與法德
    實業公司及法定代理人趙慧曄無關。（經本院闡明其承攬人
    似為法德設計有限公司，而非被告本人）被告甲○○當時是
    負責人。（經本院詢問其合約書上立約處之原告簽名及印文
    ，騎縫處之原告印文，是否為真正？）立約處是伊自己簽名
    蓋章的，騎縫處之印章是伊拿給被告，當伊的面蓋的。（經
    本院詢問其合約書既然都有原告簽名蓋章，為何仍主張其上
    所載金額未經原告同意？）簽約前被告先收了定金25萬元及
    營造費12萬元，然後說如果伊不簽合約書，就要沒收37萬元
    ，伊不得不簽。伊不太懂請求被告返還費用之法律依據等語
    。並聲明：被告應給付原告87萬8950萬元及自93年8 月30日
    起至清償日止按週年利率百分之五計算之利息。
二、被告於言詞辯論期日不到場，亦未提出準備書狀爭執。
三、按民事訴訟法第249 條第2 項所謂原告之訴，依其所訴之事
    實，在法律上顯無理由者，係指依原告於訴狀內記載之事實
    觀之，在法律上顯然不能獲得勝訴之判決者而言（最高法院
    62年台上字第845 號判例要旨(一)參照）。次按私文書經本人
    或其代理人簽名、蓋章或按指印或有法院或公證人之認證者
    ，推定為真正，民事訴訟法第358 條第1 項定有明文。再按
    表意人無欲為其意思表示所拘束之意，而為意思表示者，其
    意思表示，不因之無效，民法第86條前段亦有明文。
四、經查：
    (一)依原告所訴之事實，無非係興建房屋工程合約書之糾紛，
      就其紛爭事實定其訴訟標的，應為承攬之法律關係。
    (二)然依原告所提出之合約書所載，承攬人為「法德設計有限
      公司」，而非被告本人，縱令被告當時為該公司負責人（
      本院曾函請原告提出該公司登記表以查明此節，但原告以
      其訴與該公司無關，而未提出），總之被告個人人格與該
      公司之法人格究非同一。依承攬之法律關係，定作人原告
      請求承攬人返還費用，應向承攬人請求才是，其逕向被告
      請求即屬無據。雖迭經本院闡明，但原告仍堅持僅列被告
      甲○○1 人，此屬當事人處分權之範疇，應予尊重。
    (三)另依原告自認合約書上立約處之原告簽名及印文，騎縫處
      之原告印文，均為真正，足認其合約書為真正。而原告所
      稱合約書所列金額部分，未經原告同意云云，探求其真意
      ，實係原告顧慮定金及預付營造費共37萬元被沒收，假裝
      同意所列金額而簽立合約書，但真意保留或單獨虛偽意思
      表示之假裝同意，不因之無效，換言之，其同意有效，已
      無從反悔。此外，如原告真意係主張其簽約時被詐欺或被
      脅迫，而不得不簽，亦僅係得撤銷其意思表示，然合約書
      係於92年10月30日簽立，應已逾行使撤銷權之除斥期間（
      民法第92、93條），而無撤銷之情事。況原告先假意同意
      承攬人索取之一切金額，迨承攬人完成其工作多年後，方
      爭執承攬人收取之費用或報酬過高，非無危害交易安全及
      違背誠信原則之虞，要非可取。
五、綜上所述，原告之訴，依其所訴之事實，在法律上顯無理由
    ，依民事訴訟法第249 條第2 項規定，應予駁回。
六、訴訟費用負擔之依據：民事訴訟法第78條。
中    華    民    國    99    年    5     月    4     日
                  民事第二庭    法  官  蔡嘉裕
正本係照原本作成。
如不服本判決，應於收受送達後20日內，向本院提出上訴狀（須
按他造當事人之人數附繕本）。
中    華    民    國    99    年    5     月    4     日
                                書記官  蘇小雅

司法院資訊處製作；財團法人民間司法改革基金會備份。
